【裁判字號】    99,選上訴,10
【裁判日期】    990929
【裁判案由】    選罷法
【裁判全文】
臺灣高等法院刑事判決               99年度選上訴字第10號
上  訴  人
即  被  告  甲○○
選任辯護人  彭火炎  律師
            許美麗  律師
            張玉琳  律師
上列上訴人因違反選舉罷免法等案件，不服台灣新竹地方法院98
年度選訴字第2號，中華民國99年5月12日第一審判決（起訴案號
：台灣新竹地方法院檢察署98年度選偵字第17號），提起上訴，
本院判決如下：
    主  文
原判決撤銷。
甲○○共同對於有投票權之人，交付賄賂，而約其投票權為一定
之行使，處有期徒刑貳年，褫奪公權肆年。
    事  實
一、甲○○之夫蘇明輝係新竹縣縣議員，並參加於民國98年12月
    5日進行投票之臺灣省新竹縣議會第17屆縣議員選舉，欲尋
    求連任，而為該選舉第一選區（即新竹縣竹北市選區）登記
    第4號之候選人。詎甲○○為期蘇明輝能連任當選，竟基於
    反覆對有投票權之人交付賄賂，而約其就投票權為一定行使
    之接續單一犯意，在下列時、地，或單獨一人基於單獨犯意
    ，或與該選區內交情良好之新竹縣竹北市新崙里16鄰鄰長劉
    秀玲（業經原審判處應執行有期徒刑1年8月，緩刑5年，褫
    奪公權2年在案）具有犯意聯絡，而為下列交付賄賂之行為
    ：
(一)於98年11月17日18時許在劉秀玲位於新竹縣竹北市○○里○○
    鄰○○○○街94號1樓住處車庫，交付事先以衛生紙捲有新
    臺幣（下同）2000元之賄款1包予劉秀玲，要求劉秀玲於該
    次第一選區議員選舉投票予蘇明輝，劉秀玲明知甲○○交付
    之金錢，係約使其於投票時支持蘇明輝之對價，仍基於收受
    賄賂之犯意予以收受，並承諾同意於此次議員選舉時投票支
    持蘇明輝。
(二)另甲○○明知孫金福、陳建雄、陳藝、張少懷、林美芬等5
    人（孫金福等5人均另經檢察官緩起訴處分）均為上開選舉
    該選區中有投票權之人，竟於下列時、地交付錢財予劉秀玲
    ，委託劉秀玲代為前往對孫金福等5人為交付賄賂之行為：
  1.於上開交付賄款2000元予劉秀玲之機會，甲○○另交付以衛
    生紙捲有2000元之賄款1包予劉秀玲，請劉秀玲負責約使新
    竹縣竹北市新崙里17鄰長孫金福於此次新竹縣議員第一選區
    選舉時投票予蘇明輝，劉秀玲即於同日20時許前往孫金福位
    在新竹縣竹北市○○里○○鄰縣○○○○街37號住處，向孫金
    福交付2000元之賄賂，要求孫金福於選舉時投票支持蘇明輝
    ，孫金福明知該金錢係約使其於上開選舉投票時支持蘇明輝
    之對價，仍予以收受，並承諾將會投票予蘇明輝。
  2.嗣於98年11月22日14時許，甲○○復在蘇明輝設於新竹縣竹
    北市○○里○○路49號競選總部後方廚房內，交付以每一衛
    生紙捲有2000元之賄款共計4包予劉秀玲，仍請劉秀玲負責
    約使陳建雄、陳藝、張少懷、林美芬於此次新竹縣議員第一
    選區選舉時投票支持蘇明輝，劉秀玲即於同日20時起至22時
    許止陸續前往：(1)陳建雄位在新竹縣竹北市○○里○○鄰○○
    ○○街87號住處。(2)陳藝位在新竹縣竹北市○○里○○鄰○○
    ○○街26號住處。(3)張少懷位在新竹縣竹北市○○里○○鄰縣
    ○○○路78號住處。(4)林美芬位在新竹縣竹北市○○里○○鄰
    ○○路305號住處，均向其等4人交付2000元之賄賂，要求其
    等4人於選舉時投票支持蘇明輝，陳建雄等4人亦均知該款項
    係在約使其等投票予蘇明輝之對價，仍均予以收受，均承諾
    將會投票支持蘇明輝。
二、案經臺灣新竹地方法院檢察署檢察官偵查起訴。
    理  由
壹、程序方面：
    按被告以外之人於審判外之言詞或書面陳述，除法律有規定
    者外，不得作為證據；又被告以外之人於審判外之陳述，雖
    不符第159條之1至第159條之4之規定，但經當事人於審判程
    序同意作為證據，法院審酌該言詞陳述或書面陳述作成時之
    情況，認為適當者，亦得為證據；當事人、代理人或辯護人
    於法院調查證據時，知有第159條第1項不得為證據之情形，
    而未於言詞辯論終結前聲明異議者，視為有前項之同意，刑
    事訴訟法第159條第1項、第159條之5規定甚明。經查，本判
    決後開所引用之各該被告以外之人於審判外之陳述（包括書
    面陳述），雖屬傳聞證據，惟於本院審理時，被告甲○○、
    辯護人及檢察官均表示對證據能力無意見而不予爭執，且迄
    至言詞辯論終結前亦均未聲明異議，本院審酌上開證據資料
    製作時之情況，尚查無違法不當及證明力明顯過低之瑕疵，
    亦認為以之作為證據應屬適當，故揆諸前開法律規定與說明
    ，爰逕依刑事訴訟法第159條之5規定，認前揭證據資料均例
    外有證據能力。
貳、實體方面：
一、上開犯罪事實，迭據被告甲○○於警詢、偵查、原審及本院
    審理中坦承不諱，核與證人劉秀玲於警詢、偵查及原審、證
    人孫金福、陳建雄、張少懷、林美芬於警詢及偵查、證人陳
    藝於偵查中之證述均相符合（見偵查卷第13、17、19、23、
    25 、55、67、83、85、88、89、98、104、108、113、126
    頁，原審卷第61、97頁反面），且有檢察官98年11月26日履
    勘筆錄1份附卷可參（見偵查卷第73頁），復有共同被告劉
    秀玲及孫金福、陳建雄、張少懷、林美芬、陳藝繳回之賄賂
    款項共12000元扣案足憑，足認被告甲○○上開自白核與事
    實相符，堪信為真實，其犯行事證明確，堪予認定，應依法
    論科。
二、按投票行賄罪之處罰分別規定於刑法第144條第1項及公職人
    員選舉罷免法第99條第1項，而公職人員選舉罷免法第99條
    第1項為刑法第144條第1項之特別法，且法定刑較重，依特
    別法優於普通法之法規競合法理，自應優先適用。故核被告
    甲○○所為，係犯公職人員選舉罷免法第99條第1項對於有
    投票權之人，交付賄賂，而約其投票權為一定行使罪。被告
    甲○○於犯罪事實(一)中對於劉秀玲，於犯罪事實(二) 中
    對於孫金福、陳建雄、陳藝、張少懷、林美芬等具投票權之
    人行求、期約之行為，均屬交付賄賂之階段行為，均不另論
    罪。又按刑法於民國94年2月2日修正公布（95年7月1日施行
    ）刪除連續犯規定之同時，對於合乎接續犯或包括的一罪之
    情形，為避免刑罰之過度評價，已於立法理由說明委由實務
    以補充解釋之方式，發展接續犯之概念，以限縮數罪併罰之
    範圍。而多次投票行賄行為，在刑法刪除連續犯規定之前，
    通說係論以連續犯。鑑於公職人員選舉，其前、後屆及不同
    公職之間，均相區隔，選舉區亦已特定，以候選人實行賄選
    為例，通常係以該次選舉當選為目的。是於刪除連續犯規定
    後，苟行為人主觀上基於單一之犯意，以數個舉動接續進行
    ，而侵害同一法益，在時間、空間上有密切關係，依一般社
    會健全觀念，難以強行分開，在刑法評價上，以視為數個舉
    動之接續實行，合為包括之一行為予以評價，較為合理，於
    此情形，即得依接續犯論以包括之一罪。否則，如係分別起
    意，則仍依數罪併合處罰(參照99年6月29日最高法院99年度
    第5次刑事庭會議決議)。查被告甲○○在主觀上係為其夫蘇
    明輝助選期能於該次選舉中當選為目的，乃基於單一犯意，
    先後交付賄賂予有投票權之劉秀玲，及委託劉秀玲交付賄賂
    予有投票權之孫金福等5人收受，自屬為該次選舉當選為目
    的之數個舉動接續進行，而侵害同一法益，且在時間、空間
    上有密切關係，應合為包括之一行為予以評價，而按接續犯
    論以包括之一罪。再被告甲○○與劉秀玲就上開犯罪事實(
    二)中，對於有選舉權之人孫金福等5人交付賄賂犯行間，有
    犯意聯絡及行為分擔，應論以共同正犯。被告甲○○所犯公
    職人員選舉罷免法第99條第1項之投票行賄罪，前於偵查中
    即已自白，已如上述，應依同法第99條第5項前段減輕其刑
    。原審予以被告論罪科刑，固非無見，惟按接續犯乃行為人
    基於單一犯意，以數個舉動接續進行，而侵害同一法益，在
    時間、空間上有密切關係，在刑法評價上，以視為數個舉動
    之接續實行，合為包括之一行為予以評價，而按接續犯論以
    包括之一罪，此有別於學理上所稱之集合犯，係一種構成要
    件類型，亦即立法者針對特定刑罰規範之構成要件，已預設
    其本身係持續實行之複次行為，具備反覆、延續之行為特徵
    ，將之總括或擬制成一個構成要件之「集合犯」行為，因此
    種犯罪，以反覆實行為典型、常態之行為方式，具侵害法益
    之同一性，因刑法評價上為構成要件之行為單數，因而僅包
    括的成立一罪，二者仍有所別。原審認被告上開先後向劉秀
    玲等人交付賄款賄選之犯行，係屬集合犯行為，尚屬有誤。
    被告上訴意旨雖未指摘於此，惟原判決既有上開可議之處，
    自應由本院將原判決撤銷改判。爰審酌國家民主政治之基礎
    在於建立公平及公正之選舉，賄選行為破壞選舉之公平及公
    正性，猶如民主法治之癌，將侵蝕選賢與能之選舉目的，進
    而影響國家政治、經濟、社會發展之良窳，所造成之損害既
    廣且深，被告甲○○身為候選人之配偶，理應率為民主政治
    、公平選舉之典範，竟反道而行，對於選區內具有投票權之
    選民進行賄選，所為乃有不該，本不宜寬恕，然念其並無前
    科，有本院被告前案紀錄表在卷可稽，到案後立即坦承犯行
    ，尚知改過，並斟酌其行賄之金額1票係2000元（原審誤載
    為500元），行賄之對象共計6人等一切情狀，量處如主文第
    2項所示之刑，並依公職人員選舉罷免法第113條第3項規定
    ，宣告褫奪公權4年。至被告上訴意旨以犯後坦承犯行，態
    度良好，且家中尚有86歲罹病之婆婆須照顧，請求給予緩刑
    之機會云云，惟選舉為實現民主政治重要之舉才方式，應在
    公平、公正、公開、合法之前提下進行，方能真正選賢與能
    ，促進國家社會進步，賄選對於選風之敗壞及政治之清明戕
    害甚深，尤其我國各縣市基層選舉賄選風氣嚴重，導致許多
    候選人花費鉅額金錢藉由賄選方式即可僥倖當選，此等人士
    並無服務人群為民喉舌之熱情及能力，且因選舉過程花費鉅
    額款項，往往當選後便時常藉勢藉端，勒索公家部門，竊奪
    公共預算，謀取自身利益，主導錯誤之公共政策，甚者結黨
    聚眾踞霸一方，長久下來，社會是非價值不分，道德觀念淪
    喪，公共政策品質低落，國家建設不進反退，故賄選實係民
    主法治國家健全發展之毒瘤，因而政府連年投注大量預算、
    人力，透過媒體、政令、廣告、司法手段大力宣導不得從事
    賄選行為。且公職人員選舉罷免法第120條第1項第3款係規
    定：「當選人」有第99條第1項之行為，選舉委員會、檢察
    官或同一選舉區之候選人得以當選人為被告，提起當選無效
    之訴（該條條文參照），因此實務上常見當選人為免賄選犯
    行東窗事發，日後遭提起當選無效之訴，往往由具有一定信
    賴關係之配偶、親友或基層樁腳出面打點進行賄選事宜，故
    縱無證據證明當選人參與賄選犯行，然與其有相當關係之一
    定親友、樁腳為當選人進行賄選，倘僅因於偵查中、審理中
    自白犯罪，法院即給予緩刑之機會，造成賄選之當選人不但
    繼續恃賴賄選手段高坐廟堂，再藉機染指各種公共預算，或
    利用各種公共政策之內線消息謀取自身私益，而與其有密切
    關係為其進行賄選之行為人，至多繳納一定之公益金或服一
    定時數之勞務，即可藉由緩刑宣告幾可全身而退的話，此無
    疑是鄉愿司法之變相縱容，賄選之風豈有終止之日，社會公
    義豈可因此彰顯。本案被告甲○○於警詢、偵查、原審及本
    院審理中雖然坦承犯罪，然其於偵查中自白犯罪，已經獲得
    法律減輕其刑之恩澤，非必再給予緩刑之宣告；再者，誠如
    前述，政府已經投入甚多人力經費宣導禁止賄選，被告甲○
    ○之夫蘇明輝當時係現任議員，被告甲○○身為縣議員之配
    偶，竟仍無視政府法令，不僅自己帶頭惡意違法，還唆同鄰
    長劉秀玲共同違法，且其當庭坦承本案全由伊一人所為，蘇
    明輝並未介入等語（見原審卷第102頁背面），可見其乃居
    正犯主導之地位，惡性重大；又被告甲○○之夫蘇明輝本次
    選舉已經當選新竹縣縣議員，此亦為被告甲○○當庭所自承
    ，雖本案查獲被告甲○○行賄之對象僅有6人，然亦可見被
    告甲○○賄選之行為已經發揮部分收買票源之功效，方能促
    成蘇明輝當選，實際上已經產生戕傷民主機制健全發展之實
    害；又被告甲○○之夫蘇明輝本次係尋求連任而競選，衡情
    日後參與各項競選之機會甚多，被告甲○○本次既會鋌而走
    險為夫買票，亦難期待諭知緩刑日後會記取教訓而無再犯之
    虞；另被告甲○○係當選人蘇明輝之配偶，相較於共同正犯
    劉秀玲而言，情節較為重大，故認被告甲○○並不宜宣告緩
    刑。另按公職人員選舉罷免法第99條第3項固規定預備或用
    以行求期約或交付之賄賂，不問屬於犯人與否，沒收之；但
    如其賄賂已交付與有投票權之人收受，因收受者係犯刑法第
    143條第1項之投票受賄罪，其所收受之賄賂應依同法條第2
    項之規定沒收之，如全部或一部不能沒收時，追徵其價額。
    故犯投票行賄罪者，其已交付之賄賂，自應依刑法第143條
    第2項規定，於其對向共犯所犯投票受賄罪為沒收或追徵其
    價額之從刑宣告，不得再依上開公職人員選舉罷免法規定沒
    收（最高法院93年度台上字第5728號判決意旨參照）。則被
    告甲○○於犯罪事實(一)、(二)中先後交付劉秀玲、孫金福
    、陳建雄、張少懷、林美芬、陳藝等6人之賄賂款共現金
    12000元，雖經劉秀玲等6人於偵查中自動繳還，然均屬已交
    付之賄賂，應於劉秀玲等6人所犯投票受賄犯行中宣告沒收
    ，乃不另於本案被告甲○○所犯交付賄賂罪行中諭知，併此
    敘明。
據上論斷，應依刑事訴訟法第369條第1項前段、第364條、第299
條第1項前段，公職人員選舉罷免法第99條第1項、第5項前段、
第113條第3項，刑法第11條前段、第28條、第37條第2項，判決
如主文。
本案經檢察官陳昱旗到庭執行職務。
中    華    民    國    99    年    9     月    29    日
                    刑事第十二庭審判長法  官  蔡永昌
                                      法  官  吳啟民
                                      法  官  蘇隆惠
以上正本證明與原本無異。
如不服本判決，應於收受送達後10日內向本院提出上訴書狀，其
未敘述上訴之理由者並得於提起上訴後10日內向本院補提理由書
（均須按他造當事人之人數附繕本）「切勿逕送上級法院」。
                                      書記官  楊妙恩
中    華    民    國    99    年    9     月    29    日
附錄本件論罪科刑法條：
公職人員選舉罷免法第99條
對於有投票權之人，行求期約或交付賄賂或其他不正利益，而約
其不行使投票權或為一定之行使者，處3年以上10年以下有期徒
刑，得併科新臺幣1百萬元以上1千萬元以下罰金。
預備犯前項之罪者，處1 年以下有期徒刑。
預備或用以行求期約或交付之賄賂，不問屬於犯人與否，沒收之
。
犯第1項或第2項之罪，於犯罪後六個月內自首者，減輕或免除其
刑；因而查獲候選人為正犯或共犯者，免除其刑。
犯第1項或第2項之罪，在偵查中自白者，減輕其刑；因而查獲候
選人為正犯或共犯者，減輕或免除其刑。

司法院資訊處製作；財團法人民間司法改革基金會備份。
